---
title: "Taller 3 - Modelo Regresión Multinomial"
author:
  - name: "Jhon Tascon Velasco"
  - name: "Lino Sinisterra"
  - name: "Juan Chacon"
date: "2025-09-15"
output:
  html_document: default
  pdf_document: default
---

```{r setup, include=FALSE}
knitr::opts_chunk$set(echo = TRUE)
```

```{r, echo=FALSE, message=FALSE, warning=FALSE, results='hide'}
library(dplyr)
library(ggplot2)
library(caret)
library(class)
library(tidyverse)
library(plotly)
library(ggcorrplot)
library("easypackages")
library(quantreg)
library(broom)
library(purrr)
library(knitr)
library(kableExtra)
```

## **0. Información general**

Este trabajo consiste identificar un caso real donde el interés esté en colas de la distribución (poblaciones muy vulnerables o muy favorecidas) y mostrar cómo la regresión cuantil (QR) revela patrones que el promedio (OLS) oculta.

En este caso, haremos el ejercicio con el dataset "Evaluación de la polución y calidad del aire" de kaggle: https://www.kaggle.com/datasets/mujtabamatin/air-quality-and-pollution-assessment. Este dataset se enfoca en envaluaciones de la calidad de aire en varias regiones del mundo. El dataset contiene 5000 muestras capturando factores ambientales y demográficos que influyen en los niveles de polución.

La pregunta de investigación es: ¿Cómo influyen los facotres meteorológicos, de densidad de población y cercanía a zonas industriales los diferentes niveles de CO?

## **1. Análisis exploratorio**

Las variables a analizar son las siguientes:

```{r tabla_variables, echo=FALSE}
library(knitr)
library(kableExtra)

variables <- data.frame(
  Variables = c("Temperatura", 
                "Humedad", 
                "Concentración PM2.5", 
                "Concentración PM10", 
                "Concentración NO2", 
                "Concentración SO2", 
                "Cercanía a Áreas Industriales", 
                "Densidad de población", 
                "Calidad del aire", 
                "Concentración de CO"),
  Unidades = c("°C", 
               "%", 
               "µg/m³", 
               "µg/m³", 
               "ppb", 
               "ppb", 
               "km", 
               "personas/km²", 
               "Categorías", 
               "ppb"),
  Descripción = c("Temperatura media de la región", 
                  "Humedad relativa registrada en la región", 
                  "Niveles de partículas finas", 
                  "Niveles de partículas gruesas (no se trabajará en el estudio)", 
                  "Niveles de dióxido de nitrógeno (no se trabajará en el estudio)", 
                  "Niveles de dióxido de azufre (no se trabajará en el estudio)", 
                  "Distancia a la zona industrial más cercana", 
                  "Número de personas por kilómetro cuadrado en la región", 
                  "Clasificación: Bueno, Moderado, Pobre, Peligroso", 
                  "Variable objetivo: Niveles de monóxido de carbono")
)

kable(variables, format = "html", caption = "Descripción de variables del estudio", align = "c") %>%
  kable_styling(bootstrap_options = c("striped", "hover", "condensed", "responsive"),
                full_width = FALSE, position = "center") %>%
  row_spec(nrow(variables), bold = TRUE)  
```