---
title: "Taller 2 - Modelo Regresión Cuantílica"
author:
  - name: "Jhon Tascon"
  - name: "Lino Sinisterra"
  - name: "Juan Chacon"
date: "2025-09-08"
output:
  html_document: default
  pdf_document: default
---

```{r setup, include=FALSE}
knitr::opts_chunk$set(echo = TRUE)
```

```{r, echo=FALSE, message=FALSE, warning=FALSE, results='hide'}
library(dplyr)
library(ggplot2)
library(caret)
library(class)
library(tidyverse)
library(plotly)
library(ggcorrplot)
library("easypackages")
library(quantreg)
library(broom)
library(purrr)
```

## **0. Información general**

Este trabajo consiste identificar un caso real donde el interés esté en colas de la distribución (poblaciones muy vulnerables o muy favorecidas) y mostrar cómo la regresión cuantil (QR) revela patrones que el promedio (OLS) oculta.

En este caso, haremos el ejercicio con el dataset "Evaluación de la polución y calidad del aire" de kaggle: https://www.kaggle.com/datasets/mujtabamatin/air-quality-and-pollution-assessment. Este dataset se enfoca en envaluaciones de la calidad de aire en varias regiones del mundo. El dataset contiene 5000 muestras y caputra facotres ambientales y demográficos que influyen en los niveles de polución.

La pregunta de investigación es: ¿Cómo influyen los facotres meteorológicos, de densidad de población y cercanía a zonas industriales los diferentes niveles de CO?

## **1. Análisis exploratorio**

Las variables a analizar son las siguientes:

- Temperatura (°C): Temperatura media de la región
- Humedad (%): Humedad relativa registrada en la región
- Concentración PM2.5 (µg/m³): Niveles de partículas finas 
- Concentración de PM10 (µg/m³): Niveles de partículas gruesas -> no se trabajará en el estudio
- Concentración de NO2 (ppb): Niveles de dióxido de nitrógeno -> no se trabajará en el estudio
- Concentración de SO2 (ppb): Niveles de dióxido de azufre -> no se trabajará en el estudio
- Cercanía a Áreas Industriales (km): Distancia a la zona industrial más cercana
- Densidad de población (personas/km²): Número de personas por kilómetro cuadrado en la región
- Calidad del aire: niveles de calidad del aire (Bueno, Moderado, Pobre, Peligroso)
- **Concentración de CO (ppb): Niveles de monóxido de carbono -> Variable objetivo**

Los percentiles a trabajar serán: 0.05, 0.25, 0.50, 0.75 y 0.95

A continuación, se hace un análisis exploratorio de los datos:

```{r echo=FALSE}
df = read.table("updated_pollution_dataset.csv", sep=",", header=T, dec=".")

# Seleccionamos las variables
df = df %>%
  dplyr::select(Temperature, Humidity, PM2.5, CO, Proximity_to_Industrial_Areas,
  Population_Density, Air.Quality
)

# Modificar nombre de las coliumnas
names(df) <- c(
  "Temperatura", "Humedad", "PM2.5", "CO", "Cercania_Areas_Industriales",
  "Densidad_Poblacion", "Calidad_Aire"
)

cat("Visualización de los 10 primeros registros del conjunto de datos:")
knitr::kable(head(df, 10), "pipe")

df$Calidad_Aire = factor(
  df$Calidad_Aire,
  levels=c("Good", "Moderate", "Poor", "Hazardous"),
  #ordered=TRUE
)
```

### **1.1. Análisis univariado**

```{r echo=FALSE}
# Visualización Univariada de datos
Resumen= summary(df)
knitr::kable(Resumen, "pipe")
```

#### **1.1.1. Distribución de las variables numéricas**

```{r echo=FALSE, message=FALSE}
cat("\n")
# Crear boxplots con facetas
df_long = df %>%
  dplyr::select(Temperatura, Humedad, PM2.5, CO, Cercania_Areas_Industriales, Densidad_Poblacion)

df_long = pivot_longer(
  df_long,
  cols = c(Temperatura, Humedad, PM2.5, CO, Cercania_Areas_Industriales, Densidad_Poblacion),
  names_to = "Variable",
  values_to = "Valor"
)

histogramas = ggplot(df_long, aes(x = Valor, fill = Variable)) +
  geom_histogram() +
  facet_wrap(~Variable, scales = "free") +
  theme_light() +
  theme(legend.position = "none") +
  labs(title="Histogramas de las variables numéricas")
histogramas

boxplots = ggplot(df_long, aes(y = Valor, fill = Variable)) +
  geom_boxplot() +
  facet_wrap(~Variable, scales = "free") +
  theme_light() +
  theme(legend.position = "none") +
  labs(title = "Boxplots de las variables numéricas")
boxplots
```

En general se presentan algunas distribuciones sesgadas, especialmente en el PM2.5 (partículas finas) y la variable objetivo (CO) presenta una distribución bimodal. Las demás variables siguen una distribución cercana a la normal.


#### **1.1.2. Distribución de las variables categóricas**
```{r echo=FALSE, message=FALSE}
cat("\n")

# Calcular proporciones
df_prop = df %>%
  group_by(Calidad_Aire) %>%
  summarise(Frecuencia = n(), .groups = "drop") %>%
  mutate(Proporcion = Frecuencia / sum(Frecuencia))


# Gráfico de barras con facetas
ggplot(df_prop, aes(x = Calidad_Aire, y = Proporcion, fill = Calidad_Aire)) +
  geom_bar(stat = "identity") +
  geom_text(aes(label = scales::percent(Proporcion, accuracy = 0.1)), 
            vjust = -0.5, size = 3) +
  theme_light() +
  theme(
      legend.position = "none",
      axis.text.x = element_text(angle = 45, hjust = 1)
    )
```

En cuánto a la variable de la calidad del aire, la mayor proporción la tiene la calidad del aire buena, seguida por moderado, luego pobre y por último calidad de aire peligroso.

#### **1.2. Análisis bivariado**
```{r echo=FALSE, message=FALSE}
cat("\n")
df_long = df %>%
  dplyr::select(Temperatura, Humedad, PM2.5, CO, Cercania_Areas_Industriales, Densidad_Poblacion)

df_long = pivot_longer(
  df_long,
  cols = c(Temperatura, Humedad, PM2.5, Cercania_Areas_Industriales, Densidad_Poblacion),
  names_to = "Variable",
  values_to = "Valor"
)

ggplot(df_long, aes(x = Valor, y = CO)) +
  geom_point(alpha = 0.6, color = "blue") + # Puntos de dispersión semitransparentes
  facet_wrap(~ Variable, scales = "free_x") + # Crea subplots por cada 'metrica' con ejes X independientes
  labs(
    title = "Relación entre el CO y las variables numéricas",
    y = "CO",
    x = ""
  ) +
  theme_light()
```

##### **Variables numéricas vs CO**
```{r echo=FALSE, message=FALSE}
# Selecciona solo las columnas numéricas
df_sel = df %>%
  dplyr::select(Temperatura, Humedad, PM2.5, Cercania_Areas_Industriales, Densidad_Poblacion, CO)

# Calcula la matriz de correlación
corr_matrix = round(cor(df_sel), 2)

ggcorrplot(corr_matrix,
  lab = TRUE,             # Muestra los coeficientes de correlación en el gráfico
  type = "lower",         # Muestra solo la matriz triangular inferior
  outline.col = "white",  # Color del borde de los cuadrados
  ggtheme = ggplot2::theme_gray, # Tema de ggplot
  colors = c("#6D9EC1", "white", "#E46726") # Colores para correlaciones negativas, cero y positivas
) +
labs(title = "Matriz de Correlación")
```

El CO con las demás variables numéricas presentan relaciones medias-altas, especialmente con la temperatura (relación positiva), húmedad (positiva), densidad de población (positiva) y cercanía a áreas industriales (negativa).

- **Temperatura**: En cuanto a la relación con la temperatura, se puede ver que a mayor temperatura, las concentraciones de CO tienden a ser mayores.
- **Húmedad**: muy similar a la temperatura en cuanto a su relación. Sin embgargo, en zonas medias de húmedad (60%-90%) hay una mayor variabilidad de concentración de CO.
- **Densidad de población**: comportamiento similar a los anteriores. Sin embargo, en zonas de baja concentración de población (alrededor de 200 a 300 personas/km), la concentración de CO tiende a ser constante, moviéndose entre 0.5 y 1.5 ppb.
- **Cercanía a áreas industriales**: en este caso, la relación es inversa: entre más cercano esté una región a zonas industriales, la concentración de CO tiende a ser mayor. La relación no es del todo lineal.

##### **Variables categóricas vs CO**
```{r fig.weight=1, echo=FALSE}
df_long = df %>%
  dplyr::select(CO, Calidad_Aire) %>%
  mutate(across(c(Calidad_Aire), as.character))

df_long <- df_long %>%
  pivot_longer(
    cols = c(Calidad_Aire), # Las columnas categóricas que quieres comparar
    names_to = "Categoria",                     # Nueva columna para los nombres de las variables
    values_to = "Valor"                         # Nueva columna para los valores de esas variables
  )

ggplot(df_long, aes(x = Valor, y = CO, fill = Valor)) +
  geom_boxplot() +
  facet_wrap(~ Categoria, scales = "free_x") + # Crea subplots por cada 'categoria' con ejes X independientes
  labs(
    title = "Distribución del CO",
    y = "CO",
    x = ""  # La etiqueta X no es necesaria, cada faceta es auto-descriptiva
  ) +
  theme_light() + # Un tema limpio
  theme(
      legend.position = "none",
      axis.text.x = element_text(angle = 45, hjust = 1)
    )
```

En cuanto a la calidad del aire, se ve que el CO influye en gran medida: en zonas donde la calidad del aire es buena o moderada, los niveles de CO son menores, mientras en regiones con calidad de aire pobre o peligroso, el nivel de CO es mayor.

## **2. Modelo de regresión cuantílica**

### **2.1. Modelo OLS**



```{r echo=FALSE}
# Modelo OLS
form = CO ~ Temperatura + Humedad + PM2.5 + Cercania_Areas_Industriales + I(log(Cercania_Areas_Industriales)) + Densidad_Poblacion + Calidad_Aire
ols = lm(form, data = df)
summary(ols)
```

**1. Temperatura: -0.00046**
Diferencia no significativa (p = 0.504; IC95% cruza 0). Con estos datos, no hay evidencia de efecto promedio de la temperatura sobre el CO.

**2. Humedad: -0.00023**
Diferencia no significativa (p = 0.418; IC95% cruza 0). Con estos datos, no hay evidencia de efecto promedio de la humedad sobre el CO.

**3. Partículas finas (PM2.5): 0.00036**
Cada nivel adicional de partículas finas en el aire, se asocia con +0.00036 unidades de CO (p. < 0.05; IC95% ≈ [0.0008, 0.00064]), manteniendo lo demás constante.

**4. Cercanía a áreas industriales: -0.012 y log(Cercania_Areas_Industriales): 0.103**
La cercanía a zonas industriales aumenta los niveles de CO en las regiones. Sin embargo, entre más lejos de zonas industriales, los niveles de CO bajan pero no de la misma manera. El efecto marginal es el siguiente:

$$
\frac{\partial CO}{\partial Cercania Areas Industriales} = -0.012 + \frac{0.103}{Cercania Areas Industriales}
$$

Si está muy cerca a áreas industriales, si la distancia aumenta 1 km aumenta 0.091 los niveles de CO, alejarse 5 km aumenta los niveles de CO en 0.0086, lejos de areás industriales, los niveles de CO disminuyen en -0.0109 si la distancia aumenta a 100 km.

Ambos son significativos (p. < 0.01)

**5. Densidad de población: -0.000027**
Diferencia no significativa (p = 0.32; IC95% cruza 0). Con estos datos, no hay evidencia de efecto promedio de la densidad de población sobre el CO.

**6. Calidad del aire**
Interpretar

### **2.2. Modelo QR**
```{r echo=FALSE, warning=FALSE}
# Modelo QR
taus <- c(0.05, 0.25, 0.5, 0.75, 0.95)
qr_fits <- rq(form, tau = taus, data = df)
summary(qr_fits, se = "boot")
```

Interpretar

### **2.3. Resultados gráficos**
```{r echo=FALSE, warning=FALSE}
# Vector de cuantiles
G <- seq(0.05, 0.95, by = 0.05)

# Variables a graficar
coef_keep <- c(
  "Temperatura", "Humedad", "PM2.5", "Cercania_Areas_Industriales", "I(log(Cercania_Areas_Industriales))",
  "Densidad_Poblacion", "Calidad_Aire", "CO"
)

# Ajuste QR
qr_fit = quantreg::rq(form, tau = G, data = df)

# Coefs OLS para la línea discontinua
ols_coef <- broom::tidy(ols) |>
  dplyr::filter(term %in% c("(Intercept)", coef_keep)) |>
  dplyr::transmute(term, ols = estimate)

# Coefs QR con IC (95%). se.type = "nid" es rápido y estándar.
# Si quieres bootstrap: se.type="boot", R=500, bsmethod="xy"
prof_ci <- broom::tidy(
  qr_fit,
  se.type   = "boot",
  conf.int  = TRUE,
  conf.level= 0.95
) |>
  dplyr::filter(term %in% coef_keep) |>
  dplyr::left_join(ols_coef, by = "term")

ggplot(prof_ci, aes(tau, estimate)) +
  geom_ribbon(aes(ymin = conf.low, ymax = conf.high), alpha = 0.15) +
  geom_line() + geom_point() +
  geom_hline(aes(yintercept = ols), linetype = "dashed") +
  facet_wrap(~ term, scales = "free_y") +
  labs(title = "QR vs OLS con IC (banda 95%)", x = "τ", y = "Estimación")
```

Interpretar

### **2.4. Modelo QR con interacción**
```{r echo=FALSE, warning=FALSE}
# Modelo con interacción
taus = c(0.05, 0.5, 0.95)

# Aplicamos el modelo con la interacción
fits = lapply(taus, function(t) quantreg::rq(CO ~ Cercania_Areas_Industriales * Calidad_Aire, tau = t, data = df))

# Malla de predicción por grupo
xg = dplyr::tibble(Cercania_Areas_Industriales = seq(min(df$Cercania_Areas_Industriales), max(df$Cercania_Areas_Industriales), length.out = 200))
newGood = dplyr::mutate(xg, Calidad_Aire = "Good")
newMod = dplyr::mutate(xg, Calidad_Aire = "Moderate")
newPoor = dplyr::mutate(xg, Calidad_Aire = "Poor")
newH = dplyr::mutate(xg, Calidad_Aire = "Hazardous")

pred = dplyr::bind_rows(lapply(seq_along(fits), function(i){
  dplyr::bind_rows(
    dplyr::tibble(Cercania_Areas_Industriales = xg$Cercania_Areas_Industriales, CO = predict(fits[[i]], newGood), tau = paste0("τ=",taus[i]), Calidad_Aire="Good"),
    dplyr::tibble(Cercania_Areas_Industriales = xg$Cercania_Areas_Industriales, CO = predict(fits[[i]], newMod), tau = paste0("τ=",taus[i]), Calidad_Aire="Moderate"),
    dplyr::tibble(Cercania_Areas_Industriales = xg$Cercania_Areas_Industriales, CO = predict(fits[[i]], newPoor), tau = paste0("τ=",taus[i]), Calidad_Aire="Poor"),
    dplyr::tibble(Cercania_Areas_Industriales = xg$Cercania_Areas_Industriales, CO = predict(fits[[i]], newH), tau = paste0("τ=",taus[i]), Calidad_Aire="Hazardous")
  )
}))

# OLS por grupo (comparación)
ols = lm(CO ~ Cercania_Areas_Industriales * Calidad_Aire, data = df)
pred_ols <- dplyr::bind_rows(
  dplyr::tibble(Cercania_Areas_Industriales = xg$Cercania_Areas_Industriales, CO = predict(ols, newGood), tau = "OLS", Calidad_Aire="Good"),
    dplyr::tibble(Cercania_Areas_Industriales = xg$Cercania_Areas_Industriales, CO = predict(ols, newMod), tau = "OLS", Calidad_Aire="Moderate"),
    dplyr::tibble(Cercania_Areas_Industriales = xg$Cercania_Areas_Industriales, CO = predict(ols, newPoor), tau = "OLS", Calidad_Aire="Poor"),
    dplyr::tibble(Cercania_Areas_Industriales = xg$Cercania_Areas_Industriales, CO = predict(ols, newH), tau = "OLS", Calidad_Aire="Hazardous")
)

ggplot(df, aes(Cercania_Areas_Industriales, CO, color = Calidad_Aire)) +
  geom_point(alpha = .25) +
  geom_line(data = pred, aes(Cercania_Areas_Industriales, CO, linetype = tau), linewidth = 1) +
  geom_line(
    data = pred_ols,
    aes(Cercania_Areas_Industriales, CO, group = Calidad_Aire),   # dos líneas (H y M)
    inherit.aes = FALSE,              # no hereda color = grupo
    color = "black",                  # color distinto para OLS
    linetype = "longdash",
    linewidth = .9
  ) +
  scale_color_discrete(name = "Calidad Aire") +
  scale_linetype_discrete(name = "Cuantil") +
  labs(title = "Cuantiles condicionales con dummy e interacción",
       subtitle = "Líneas sólidas: τ=0.05, 0.5, 0.95 por calidad de aire | Discontinua: OLS por grupo",
       x = "Cercanía áreas industriales", y = "CO") +
  theme_minimal(base_size = 12)
```

Interpretar